臺灣高雄地方法院刑事判決　　　　　　　93年度訴字第3415號
公　訴　人　臺灣高雄地方法院檢察署檢察官
被　　　告　丙○○　男　19歲.
指定辯護人　本院公設辯護人　乙○○
上列被告因強盜等案件，經檢察官提起公訴（93年度偵字第2272
7號），本院判決如下：
    主  文
丙○○以加害身體之事，恐嚇他人致生危害於安全，處有期徒刑
貳月；又以脅迫妨害人行使權利，處有期徒刑月，如易科罰金
，以佰元折算壹日。應執行有期徒刑肆月，如易科罰金，以
佰元折算壹日。
    事  實
一、丙○○於民國93年11月8日凌晨3時許，至位於高雄縣大寮鄉
    ○○○路與萬丹路口「仟翔加油站」，適見戊○○所有車牌
    號碼ＹＮ─8803號自用小客車（下稱系爭車輛）委託其弟即
    千翔加油站員工丁○○幫忙洗車及加油，而停放在該加油站
    內，且車門未關、引擎仍發動中，丙○○見狀逕自進入系爭
    車輛駕駛座內，猛踩汽車油門並把玩車內音響設備，丁○○
    趨前查看時，丙○○竟基於加害身體之事恐嚇他人之犯意，
    向丁○○表示：「你是看我不爽嗎？你再看就討皮痛」等語
    ，使丁○○心生畏懼，致生危害於安全，丙○○又要求丁○○至該加油站後面交談，因丁○○恐遭丙○○毆打且見有顧
    客駕車駛至該加油站欲加油，未依被告之要求，而逕自招呼
    客人加油。丙○○見狀自行離去後，復於同日凌晨5時許，
    返回該加油站，向丁○○表示因其友人生病欲借用系爭車輛
    載友人看病，丁○○不願出借系爭車輛予丙○○，並佯稱系
    爭車輛鑰匙業經車主即其兄戊○○取走，丙○○為達駕駛系
    爭車輛之目的，竟另行起意基於妨害丁○○行使系爭車輛權
    利之犯意，未經丁○○之同意而自行伸手至丁○○置於腰際
    腰包內，取走系爭車輛鑰匙，並要求加油站員工與其一同上
    車，以證明其確係借用車輛前去探病，因丁○○擔心系爭車
    輛遭丙○○駛離後，無法取回，及若不順其意，恐遭不利而
    心生畏懼，乃應其要求而上車，丙○○隨即駕駛系爭車輛載
    丁○○離開加油站至數處訪友，嗣於同日上午6時許，丙○○駕駛系爭車輛將丁○○載回加油站，丁○○下車並向丙○○索討車輛，丙○○仍未加理會逕自復駕駛系爭車以此脅迫
    方式妨害丁○○使用系爭車輛之權利。嗣經丁○○聯絡戊○○報警，為警於當日上午7時40分，在高雄縣大寮鄉中庄村
    金華2巷口處循線查獲，始知上情。
二、案經高雄縣警察局林園分局報請臺灣高雄地方法院檢察署檢
    察官偵查起訴。
    理  由
一、程序部分：
  (一)按被告以外之人於審判外向法官所為之陳述，得為證據，刑
    事訴訟法第159條之1第1項定有明文。其立法理由係認為被
    告以外之人之陳述係在法官面前為之，因其任意陳述之信用
    性已受確定保障之情況下所為之陳述，自得作為證據，且不
    問係本案或其他刑事案件之羈押訊問期日、勘驗期日、準備
    程序期日、審理期日或民事事件、行政訴訟程序，凡係在普
    通法院法官面前所為之陳述（不包括軍事法官），均具有證
    據能力。是本案證人丁○○、戊○○、甲○○於本院審理中
    向法官所為之證述（參見本院94年3月11日審判筆錄），在
    其等任意陳述之信用性均無疑之情況下，依法即得作為證據
    。
  (二)按被告以外之人於偵查中向檢察官所為陳述，除顯有不可信
    之情況者外，得為證據，刑事訴訟法第159條之1第2項定有
    明文。蓋因檢察官與法官同為司法官署，且檢察官代表國家
    偵查犯罪，依法有訊問被告、證人及鑑定人之權力，且須對
    被告有利、不利之情形均應注意，況徵諸實務運作，檢察官
    實施刑事偵查程序，亦能恪遵法定程序之要求，不致有違法
    取證情事且可信度極高，是被告以外之人前於偵查中已具結
    而為證述，除反對該項供述得具有證據能力之一方，已釋明
    「顯有不可信之情況」之理由外，不宜以該證人未能於審判
    中接受他造之反對詰問為由，即遽指該證人於偵查中之陳述
    不具證據能力，方符前揭法條之立法意旨。是被害人丁○○、戊○○（參見臺灣高雄地方法院檢察署93年度偵字第22
    727號卷宗93年11月23日訊問筆錄）；證人甲○○（參見
    同上偵查卷宗93年11月23日訊問筆錄）於檢察官偵查時所為
    陳述，被告未曾提及檢察官在偵查時，有任何不法取供之情
    形，是客觀上並無顯不可信之情況，前揭被害人及證人於偵
    查中之陳述及證言自均具有證據能力。
  (三)按被告以外之人於審判外之言詞或書面陳述，因違反直接審
    理及言詞審理之原則，應令其踐行證人具結程序及使被告有
    交互詰問之權利，始符合正當法律程序及憲法賦予人民訴訟
    權及防禦權之旨（司法院大法官會議第384號、第582號解釋
    意旨參照）。又被告以外之人於審判外之言詞或書面陳述，
    係傳聞證據，原則上並無證據能力，刑事訴訟法第159條第1
    項定有明文。本案被害人丁○○、戊○○；證人甲○○於司
    法警察詢問中所為之陳述，係傳聞證據，且查無得為證據之
    例外情形，應無證據能力，合先說明。
二、訊據被告丙○○固坦承於前揭時、地，進入系爭車輛駕駛座
    把玩車內音響設備，並取走丁○○置於腰間之系爭車輛鑰匙
    ，駕駛系爭車輛載丁○○外出之事實，惟矢口否認有何恐嚇
    及妨害丁○○行使權利之犯行，辯稱：當時其僅欲向丁○○
    借車，說話口氣比較兇，並未出言恐嚇；復因其欲前往探望
    車禍住院之友人，需使用車輛，其未以強暴、脅迫手段，至
    使丁○○不能抗拒，而取走丁○○身上之系爭車輛鑰匙，又
    因擔心丁○○不相信其借車理由，駕車時才要求丁○○一同
    上車，其並未將系爭車輛據為己有云云。經查：
  (一)被告以加害證人丁○○身體之事，恐嚇證人丁○○致生危害
    於安全之事實，業據證人即仟翔加油站員工丁○○分別於偵
    訊陳稱及本院審理時證述：其於93年11月8日凌晨3時許，在
    高雄縣大寮鄉○○○路與萬丹路口「仟翔加油站」工作，因
    其兄戊○○委託其幫忙將系爭車輛洗車及加油，而將系爭車
    輛停放在加油站內且引擎未熄火、車門未關，適被告至加油
    站內見狀，即進入系爭車輛駕駛座內，猛踩汽車油門並把玩
    車內音響設備，其雖見過被告但與被告不熟識，故趨前查看
    ，被告則向其表示：「你是看我不爽嗎？你再看就討皮痛」
    等語，並要求其同至該加油站後面交談，其害怕遭被告毆打
    ，且適因有顧客至該加油站欲加油，故未按被告上揭要求，
    遂逕自招攬客人加油（參見偵查卷宗第17頁、本院94年3 月
    11日審判筆錄）等語，核與證人即仟翔加油站員工甲○○於
    偵訊中、本院審理中均證稱：被告與丁○○於93年11月8日
    凌晨3時，在仟翔加油站內交談，被告向丁○○借行動電話
    使用，嗣後被告以「你是在討皮痛。」等語罵丁○○，2人
    並發生爭執，被告何時離去其未看見（參見偵查卷宗第16頁
    反面、本院94年3月11日審判筆錄）等語相符，爰審酌上揭
    證人與被告並無仇恨，應無甘冒刑事訴追之危險故意設詞陷
    害被告之必要，是其等證詞，足可採信。被告上揭所辯，其
    未向證人丁○○表示：「你是看我不爽嗎？你再看就討皮痛
    」等語，應係卸責之詞，不足採信。又被告利用凌晨加油站
    顧客較少之時段，以加害證人丁○○身體之言詞告知證人丁○○，依當時客觀環境觀察，足以對於證人丁○○心理產生
    畏懼，而有不安全之感覺，且證人亦明確指稱於當時見狀心
    生恐懼等語（參見同上本院審理筆錄），是被告之上開行為
    讓證人丁○○心生畏懼之事實，應堪認定。
  (二)被告以脅迫方式妨害證人丁○○行使系爭車輛權利之事實，
    業據證人即仟翔加油站員工丁○○於偵訊及本院審理中分別
    陳述及證稱：被告復於93年11月8日凌晨5時許，返回加油站
    向其表示欲借用系爭車輛，其向被告佯稱系爭車輛鑰匙，經
    車主即其兄戊○○取走，被告趁對話之際對其搜身，其以右
    手阻擋不讓被告搜身之際，被告仍取走其置於腰際腰包內之
    系爭車輛鑰匙，並要求在該加油站內之人偕同上車，其擔心
    被告將系爭車輛駛離後，無法取回系爭車輛心生畏懼而依被
    告要求上車，被告隨即駕系爭車輛載其離開加油站至數處訪
    友。嗣於同日上午6時許，被告駕駛系爭車輛將其載回加油
    站，其下車後向被告索討車輛，然被告復駕駛系爭車輛離開
    加油站，經其聯絡其兄戊○○報警處理（參見偵查卷宗第17
    、18頁；本院94年3月11日審判筆錄第6頁至第15頁）等語屬
    實，核與證人即仟翔加油站員工甲○○於本院審理中證稱：
    被告與丁○○於93年11月8日凌晨3時至加油站2人並發生爭
    執，被告何時離去其未看見。被告復於同日凌晨5時返回加
    油站，欲向丁○○索討鑰匙借用系爭車輛，經丁○○拒絕，
    被告與丁○○因此發生爭執，其幫客人加油時，被告正搜丁○○身上之腰包並打開腰包，丁○○以手推阻被告不讓被告
    搜身（參見偵查卷宗第16頁反面；同上本院筆錄第21頁至第
    28頁）等語相符，並有系爭車輛照片2紙、自小客車車籍作
    業系統查詢認可資料1紙（參見警卷）、本院車輛查詢車籍
    資料1紙（參見本院卷宗）附卷可參，爰審酌上揭證人與被
    告並無仇恨，應無甘冒刑事訴追之危險故意設詞陷害被告之
    必要，是其等證詞，足可採信。被告違反證人丁○○之意願
    取走系爭車輛鑰匙，且發動車輛駛離加油站，另於證人丁○○下車後，復將系爭車輛開走，雖未使證人丁○○之自由意
    志完全受其壓制，然被告上揭所為，足以使證人丁○○擔心
    車輛遭被告駛離後，無法取回而心生畏懼，已有使用脅迫手
    段，妨害證人丁○○行使系爭車輛權利之意圖甚明。是被告
    上揭所辯，其並非以脅迫手段，取走系爭車輛鑰匙，妨害證
    人丁○○行使系爭車輛權利云云，不足採信。
  (三)被告抗辯，因其友人車禍，其欲向證人丁○○之兄戊○○借
    用系爭車輛，與其友人發生事故之肇事者談判，因擔心丁○○不相信其借車理由，駕車時才要求丁○○一同上車，其並
    未將系爭車輛據為己有等語。經查：
    (1)證人即被害人戊○○之弟丁○○於本院審理中證稱：被告
      取走系爭車輛鑰匙，且打開左前座駕駛座車門，以不佳口
      氣向其表示「你們其中1人跟我出去」等語，其擔心系爭
      車輛要不回，且若未與被告同行，會遭被告毆打，故由被
      告開車載其離開加油站，被告有2次下車找朋友，且車輛
      均未熄火，其雖會開車且一直坐在車內，但因擔心被告事
      後會找其麻煩，故未將車輛駛離（參見同上本院筆錄）等
      語；且證人即仟翔加油站員工甲○○於本院審理中亦證稱
      ：因被告表示欲用車輛載朋友看病，怕丁○○不相信被告
      借車之理由，故由被告駕駛系爭車輛載丁○○離開加油站
      （參見同上本院筆錄）等語，是被告確實有駕車訪友，足
      證其借車理由應係實在。
    (2)又證人丁○○雖於本院審理中證稱：被告於當日凌晨六時
      許，將其載回加油站，其下車前並要求被告返還系爭車輛
      ，被告向其表示，會與其兄戊○○商量，被告讓其下車後
      即駕車離開加油站，且未言明何時還車（參見同上本院筆
      錄）等語，是被告雖有將證人丁○○載回加油站後，復將
      系爭車輛駛離之事實，然證人即系爭車輛車主戊○○於本
      院審理中亦證稱：其曾與被告一同駕車外出找友人，但因
      擔心被告會撞壞系爭車輛，而未曾借予被告使用，案發時
      ，其分別接獲其弟丁○○及其女友之姐來電表示，系爭車
      輛遭他人開走及看見系爭車輛，經回想被告曾經帶其去過
      之處，並尋至被告住處附近，才發現系爭車輛且警察業已
      到場處理（參見同上本院筆錄）等語；證人即現場處理警
      員唐佑宗於本院審理中證稱：被告開車在被告住處橫衝直
      撞，經民眾報案後，其於93年11月8日上午7時40分至高雄
      縣大寮鄉○○街2巷旁附近處理時，被告正與被告之兄爭
      執，被告向其表示系爭車輛係向他人借用（參見同上本院
      筆錄）等語。爰審酌證人戊○○曾駕車與被告共同外出，
      且被告亦曾帶證人戊○○至被告住處附近，足見被告與證
      人戊○○應有相當程度之認識，復參酌被告向證人丁○○
      表示，會另與證人戊○○商量還車事宜，另向證人即警員
      唐佑宗表示系爭車輛係向他人借用等語觀之，被告主觀上
      應無將系爭車輛據為己有之意思，僅係平常無法順利向證
      人戊○○借用系爭車輛，而未經證人丁○○之同意，自行
      伸手自證人丁○○腰包內取走系爭車輛鑰匙，自行發動引
      擎借用系爭車輛之事實，應堪認定。是被告上揭所辯，其
      並無意圖為自己不法之所有，將系爭車輛強行據為己有等
      語，與事理相符，應可採信。
  (四)綜上所述，被告於上揭時、地，分別基於加害身體之事恐嚇
    他人之犯意，向證人丁○○表示：「你是看我不爽嗎？你再
    看就討皮痛」等語，使證人丁○○心生畏懼，致生危害於安
    全；復基於妨害證人丁○○行使系爭車輛權利之犯意，自行
    取走證人丁○○置於腰際腰包之系爭車輛鑰匙，逕自駕駛系
    爭車輛離開加油站，以脅迫方式妨害丁○○使用該汽車之權
    利，本案事證已臻明確，被告犯行足堪認定。
  (五)至被告聲請勘驗仟翔加油站案發當日之監視錄影帶，惟經該
    加油站員工表示本案案發當日之監視錄影帶，業經監視錄影
    自動覆蓋畫面，現無本案案發當日監視錄影帶提供本院勘驗
    ，此有本院93年2月18日刑事公務電話紀錄表1紙在卷可參；
    況本案事證已臻明確，是該證據核無調查之必要，且亦無調
    查之可能性，附此敘明。
三、經查：
  (一)按刑法第305條之恐嚇危害安全罪，係以加害生命、身體、
    自由、名譽、財產之事，恐嚇他人，「致生危害於安全」者
    ，為其要件（最高法院93年度臺上字第3171號判決要旨參照
    ）。亦即，刑法第305條恐嚇罪之成立，係以加害生命、身
    體、自由、名譽、財產之事，恐嚇他人致生危害於安全者為
    犯罪構成要件。而加害之意思，不論直接或間接均屬之，且
    其犯罪成立僅以受惡害之通知，心生畏懼，而有不安全之感
    覺為已足，不以發生客觀上之危害為必要。經查，被告於前
    揭時、地，以上揭惡害言語通知證人丁○○之行為，足令證
    人丁○○於主觀情感上感受到其身體之安全受到危害，已如
    前述，是被告上揭所為應構成刑法第305條之恐嚇危害安全
    罪。
  (二)又刑法第304條之強暴、脅迫，祇以所用之強脅手段足以妨
    害他人行使權利，或足使他人行無義務之事為已足，並非以
    被害人之自由完全受其壓制為必要。如果上訴人雇工挑取積
    沙，所使用之工具確為被告強行取走，縱令雙方並無爭吵，
    而其攜走工具，既足以妨害他人工作之進行，要亦不得謂非
    該條之強暴、脅迫行為（最高法院28年上字第3650號判例要
    旨參照）。是被告上揭未經證人丁○○同意取走證人丁○○
    腰間系爭車輛鑰匙，且駛離加油站之行為，應構成刑法第30
    4條第1項之以脅迫手段，且足以妨害他人行使權利。
  (三)核被告所為，被告以上揭惡害言語通知證人丁○○之行為，
    應構成刑法第305條之恐嚇危害安全罪；又被告未經證人丁○○同意取走證人丁○○腰間系爭車輛鑰匙，且將系爭車輛
    駛離加油站之行為，應構成刑法第304條第1項強制既遂罪。
    又按刑事訴訟法第300條規定之變更起訴法條，必須在公訴
    事實之同一性下，始得自由認事用法，此之同一性，以基本
    社會事實是否同一為認定之標準（最高法院93年度臺上字第
    2107號判決要旨參照）。公訴意旨雖認被告前開強制行為係
    構成刑法第328條第1項之強盜罪嫌，惟按刑法上強盜罪之成
    立，除須有強暴、脅迫等行為致使被害人不能抗拒，而強取
    其財物外，尚須行為人主觀上具有不法所有之意圖之主觀要
    件，始得成立，否則縱其行為有所不法，亦非屬強盜行為（
    司法院25年院字第1435號解釋參照）。被告既未意圖為自己
    或第3人不法所有，已如前述，此即與強盜罪之構成要件有
    間，然公訴意旨認為應依刑法第328條第1項之強盜罪處斷，
    尚有未恰，惟起訴之基本社會事實同一，爰依刑事訴訟法第
    300條之規定，變更起訴法條，併予敘明。被告所犯上開2
    罪，罪名各別，行為互異，應分論併罰。爰審酌被告僅因不
    滿證人丁○○阻撓其把玩他人汽車音響，即出言恐嚇他人，
    致他人因而心生畏懼之危害，被告行為實屬不當；復另行起
    意以脅迫手段將他人車輛駛離，妨害他人行使權利，迄今尚
    未與被害人達成民事和解，惟念被告其行為僅係因一時失慮
    所致，且系爭車輛業經被害人領回，此有領結1紙（參見警
    卷）在卷可參等一切情狀，各量處如主文所示之刑，且諭知
    易科罰金之折算標準，並定其應執行之刑。
四、被告另涉犯毀損系爭車輛部分，業經證人戊○○於警詢中提
    出告訴，惟原起訴檢察官並未偵查起訴，且與本案無裁判上
    一罪之關係，應另由檢察官偵查起訴，均附此敘明。
據上論斷，應依刑事訴訟法第299條第1項前段、第300條，刑法
第304條第1項、第305條、第51條第9款，罰金罰鍰提高標準條例
第1條前段、第2條，判決如主文。
中　　華　　民　　國　　94　　年　　3 　　月　　29　　日
                    鳳山刑事第3庭審判長法  官  張桂美
                                       法  官  廖建瑜
                                       法  官  唐中興
上揭正本證明與原本無異。
如不服本判決，應於判決送達後10日內，向本院提出上訴狀。
                                       書記官  顏宗貝
中　　華　　民　　國　　94　　年　　3 　　月　　29　　日
附錄論罪科刑法條：
中華民國刑法第304條
以強暴、脅迫使人行無義務之事或妨害人行使權利者，處3年以
下有期徒刑、拘役或300元以下罰金。
前項之未遂犯罰之。
中華民國刑法第305條
以加害生命、身體、自由、名譽、財產之事，恐嚇他人致生危害
於安全者，處2年以下有期徒刑、拘役或300元以下罰金。
